【裁判字號】    96,訴,4787
【裁判日期】    970222
【裁判案由】    搶奪
【裁判全文】
臺灣臺中地方法院刑事判決              96年度訴字第4787號
公  訴  人  臺灣臺中地方法院檢察署檢察官
被      告  乙○○
選任辯護人  陳建勛  律師
上列被告因搶奪案件，經檢察官提起公訴（96年度偵字第24976
號），本院判決如下：
    主    文
乙○○意圖為自己不法之所有，而搶奪他人之動產，累犯，處有
期徒刑拾月。
    犯罪事實
一、乙○○前於民國92年間，因詐欺案件，經臺灣高等法院臺中
    分院以92年度上易字第314號判處有期徒刑8月確定，於92年
    12月15日縮刑期滿執行完畢。詎其仍不知悔改，因曾至甲○
    ○經營位於台中市○○路236號之1「敦厚堂古美術古董店」
    詢問古董物品價格，得知「敦厚堂古美術古董店」櫥櫃內放
    置有「和闐白玉十八羅漢如意像」1尊（價值約新台幣10萬
    元），竟意圖為自己不法之所有，於96年10月14日9時30分
    許，前往上開「敦厚堂古美術古董店」，向負責人甲○○佯
    稱欲選購古董，待甲○○打開店內放置古董之櫥櫃、自櫥櫃
    內取出3件古董之際，趁甲○○不及防備，在甲○○面前徒
    手奪取原放置於櫥櫃內之「和闐白玉十八羅漢如意像」1 尊
    ，得手後，迅速衝出店外，駕駛車號RJ-5260號自小客車逃
    逸。經甲○○記下車號立即報警，員警於同日9時40分許，
    在台中市○○路248巷10號前查獲，並當場扣得遭搶之「和
    闐白玉十八羅漢如意像」1尊。
二、案經台中市警察局第一分局報請台灣台中地方法院檢查署檢
    察官偵查起訴。
    理    由
一、證據能力部分：
  (1)按被告以外之人於檢察事務官、司法警察官或司法警察調查
    中所為之陳述，與審判中不符時，其先前之陳述具有較可信
    之特別情況，且為證明犯罪事實存否所必要者，得為證據，
    刑事訴訟法第159條之2定有明文。是被告以外之人於審判中
    所述與警詢不符時，如警詢所述具有較可信之特別情況，自
    仍得為證據。本件證人甲○○於96年10月14日11時20分警詢
    時，供稱「看到他就馬上拿我店內的另一件古董（和闐白玉
    十八羅漢如意像）並往外衝出去離開」等語；惟證人甲○○
    嗣於本院97年2月14日審理時翻異前詞，改稱「在我轉身拿
    古董過程中，當時還不知道他有無偷我東西... 被告用走的
    離開我店裡」云云，顯與其警詢中所為陳述不符。查證人甲
    ○○之警詢筆錄係在案發（96年10月14日9時30分）後不到2
    小時內所製作，極為接近案發時點，記憶應較為清晰，且本
    件案發過程事出突然，相較於證人甲○○於本院作證前已曾
    偶遇被告，並因被告主動致歉、甚感寬慰，復於本院作證前
    1 日，因商談和解事宜與被告見面，對於其於審理中所應證
    述之事項已有預見，警詢中之陳述相較於本院之證述，尤較
    不具有計劃性、動機性或感情性等變異因素在內；兼以證人
    於本院審理時，係於被告在庭之情況下具結作證，在客觀上
    自亦難期待證人猶能毫無隱暪並全部據實陳述。是證人甲○
    ○於警詢之所證，較之其嗣於本院審理時之證述內容，當係
    具有「較可信之特別情況」，且上開事實復為證明被告犯罪
    事實所必要，是依上開規定，證人甲○○警詢筆錄之記載，
    應有證據能力。
  (2)又現行刑事訴訟法為保障被告之反對詰問權，排除具有虛偽
    危險性之傳聞證據，以求實體真實之發見，於該法第159條
    第1項明定被告以外之人於審判外之言詞或書面陳述，除法
    律有規定者外，不得作為證據。而刑事訴訟法第159條之1至
    159條之4有傳聞法則之例外規定，且被告以外之人於審判外
    之陳述，雖不符前4條之規定，而經當事人於審判程序同意
    作為證據，法院審酌該言詞陳述或書面陳述作成時之情況，
    認為適當者，亦得為證據；當事人、代理人或辯護人於法院
    調查證據時，知有第159條第1項不得為證據之情形，而未於
    言詞辯論終結前聲明異議者，視為有前項之同意，刑事訴訟
    法第159條之5定有明文。本件檢察官、被告及辯護人並未就
    員警所製作之職務報告、搜索扣押筆錄、扣押物品目錄表、
    贓物認領保管單、員警查獲現場照片等被告以外之人於審判
    外之陳述有所爭執，且迄於言詞辯論終結前，均未主張有刑
    事訴訟法第159條第1項不得為證據之情形，是應認已同意作
    為證據，而前開證據，亦未經其等主張有何非出於自由意志
    或不法採證之情形，是本件認為容許上開證據之證據能力，
    亦無不當，應依刑事訴訟法第159條之5之規定，認前開證據
    具有證據能力。
二、訊據被告乙○○固不否認有於上揭時、地至證人即被害人甲
    ○○經營之「敦厚堂古美術古董店」，未得甲○○之同意而
    取走「和闐白玉十八羅漢如意像」1尊，惟矢口否認有搶奪
    犯行，辯稱：「當天是要去跟甲○○以物易物，趁甲○○轉
    身不注意的時候，將櫥櫃裡的『和闐白玉十八羅漢如意像』
    1尊拿走，應該是竊盜而不是搶奪」云云；辯護人則為被告
    辯護稱：「本件被告係趁甲○○拿取古董之際，以和平秘密
    之方式將店內其他物品取置於口袋內，當時甲○○並不知道
    物品遭竊，被告並未施以不法腕力，而是以秘密和平之方式
    竊取財物，被告亦未直接侵害動產持有人之自由意思，應係
    構成竊盜」等語。然查：
  (1)證人即被害人甲○○於警詢中證稱：「96年10月14日9時20
    分左右，有一名男子（身著土黃色、黑領）進來店內稱要買
    物品，叫我拿了3件東西給他看，我拿的時候，我就看到他
    馬上拿我店內的另一件古董（和闐白玉十八羅漢如意像）並
    往外衝出去離開，我跟我弟就馬上衝出去要追他，我們衝出
    去店外時，他已經上車，當我追到他車邊並大喊搶劫時，他
    已經開車由成功路往平等街方向逃走，於是我弟馬上騎機車
    追他，我則記下車號馬上打電話報案」等語（見警卷第9頁
    ），製作警詢筆錄當時，距離案發不到2小時，證人甲○○
    對於案發經過之記憶應極為清晰，且其與被告素不相識，對
    被告究係當其面取走財物或趁其不注意取走財物，關於被告
    所涉犯之罪名、刑責有何影響，未必知悉，亦無故意為被告
    不利陳述之必要，是其上開證言應與事實相符而可採信。
  (2)按刑法第325條第1項之搶奪罪，係以意圖為自己或他人不法
    之所有，而用不法之腕力，乘人不及抗拒之際，公然掠取在
    他人監督支配範圍內之財物，移轉於自己實力支配下為構成
    要件。搶奪罪之乘人不備或不及抗拒而掠取財物者，不以直
    接自被害人手中奪取為限，即以和平方法取得財物後，若該
    財物尚在被害人實力支配之下而公然持物逃跑，以排除其實
    力支配時，仍不失為乘人不備或不及抗拒而掠取財物，應成
    立搶奪罪。申言之，行為人取得動產之行為，如係「當場」
    、「直接」侵害動產之持有人或輔助持有人之自由意思，而
    其所使用之不法腕力，客觀上尚未達完全抑制動產之持有人
    或輔助持有人自由意思之程度者，應成立搶奪罪。此與行為
    人取得動產之行為，「並未」當場、直接侵害動產之持有人
    或輔助持有人之自由意思者，為竊盜罪不同（最高法院96年
    度台上字第6329號判決意旨參照）；又按刑法上之竊盜罪係
    以乘人不知秘密竊取他人之動產為成立要件，如係乘人不備
    公然奪取他人支配下之財物，則為搶奪而非竊盜（最高法院
    87年度台上字第676號判決意旨參照）。依證人甲○○於警
    詢時之證述觀之，被告係當著證人甲○○之面，乘甲○○拿
    取其他古董、不及防備之際取走財物，而非趁甲○○不知而
    竊取。是被告辯稱其行為僅屬竊盜云云，顯屬卸責之詞，不
    足採信。
  (3)辯護人雖依據證人甲○○於本院審理時之證述，以前詞為被
    告置辯，惟證人甲○○曾於案發後在加油站偶遇被告，對於
    被告主動向伊致歉，甚感欣慰，並於作證前1日之97年2月13
    日與被告達成和解，有和解書1份在卷可參（見本院卷第42
    頁），其於本院審理中之證言，難謂無迴護被告之意，當以
    其於警詢中之證言較可採信。
  (4)此外，復有職務報告、搜索扣押筆錄、扣押物品目錄表、贓
    物認領保管單各1份，及員警查獲現場照片2張在卷可稽，本
    件事證業臻明確，被告犯行足堪認定。
三、核被告乙○○所為，係犯刑法第325條第1項之普通搶奪罪。
    被告有如犯罪事實欄所示刑案之執行情形，此有台灣高等法
    院被告前案紀錄表1份附卷可稽，其於有期徒刑執行完畢後5
    年以內再故意犯本件有期徒刑以上之罪，應依刑法第47條第
    1 項之規定，論以累犯，並依法加重其刑。爰審酌被告前已
    有以佯裝購物詐取手機之前科犯行，經臺灣高等法院臺中分
    院以92年度上易字第314號判處有期徒刑8月確定，素行非佳
    ，此次再度以佯裝購物之方式犯案，且正值壯年，不思以正
    當途徑獲取財物，卻以搶奪之非法手段滿足個人慾望，造成
    被害人財產損失及精神驚嚇，惡性非輕，惟念及其業已與被
    害人達成和解、賠償損害，並經被害人表示原諒等一切情狀
    ，量處如主文所示之刑，以示懲儆。
據上論斷，應依刑事訴訟法第299條第1項前段，刑法第325條第1
項、第47條第1項，判決如主文。
本案經檢察官丙○○到庭執行職務。
中    華    民    國    97    年    2     月    22    日
                     台灣台中地方法院刑事第二庭
                         審判長法  官  曾佩琦
                               法  官  許金樹
                               法  官  陳姵君
右正本證明與原本無異。
如不服本判決，應於送達後十日內向本院提出上訴狀（須附繕
本），上訴於臺灣高等法院臺中分院。
                               書記官  莊金屏
中    華    民    國    97    年    2     月    22    日
附錄論罪科刑法條
中華民國刑法第325條第1項
意圖為自己或第三人不法之所有，而搶奪他人之動產者，處6月
以上5年以下有期徒刑。


司法院資訊處製作；財團法人民間司法改革基金會備份。
